【裁判字號】    91,重訴,2496
【裁判日期】    921104
【裁判案由】    給付工程款等
【裁判全文】
臺灣臺北地方法院民事判決                      九十一年度重訴字第二四九六號
    原      告  有得蓋營造有限公司
    法定代理人  陳金猛
    訴訟代理人  連元龍律師
                陳建瑜律師
    被      告  大棟營造股份有限公司
    法定代理人  陳川林
    訴訟代理人  楊釗懿
                呂漢璧
                徐正坤律師
                林麗珍律師
當事人間請求給付工程款等事件，本院於九十二年十月二十一日言詞辯論終結，判決
如下：
    主  文
被告應給付原告新台幣壹佰壹拾捌萬玖仟陸佰陸拾玖元，及自民國九十一年十一月十
五日起至清償日止，按年息百分之五計算之利息。
原告其餘之訴駁回。
訴訟費用由被告負擔廿分之三，餘由原告負擔。
本判決第一項於原告以新台幣肆拾萬元為被告供擔保後，得假執行。但被告如以新台
幣壹佰壹拾捌萬玖仟陸佰陸拾玖元為原告預供擔保後，得免為假執行。
原告其餘假執行之聲請駁回。
    事  實
甲、原告方面：
  壹、聲明：
    一被告應給付原告新台幣（下同）八百二十五萬九千二百四十三元，並自起訴狀
    二原告願供擔保請准宣告假執行。
  貳、陳述：
    一兩造於九十年十一月九日簽訂系爭工程合約，約定第一階段二座沉箱於九十一
      年三月卅一日完成，第二階段五座沉箱應於場地交付後三個月內完成。被告於
      第一階段第二期估驗計價時，自行扣留百分之五十估驗款即一百六十八萬九千
      六百六十九元未付；第一階段第一、二期工程保留款六十七萬五千八百六十八
      元，亦未給付原告。原告自九十一年五月十日第一階段工程完成後即停工等待
      被告提供施作場地，原告曾二度發函催告被告交付第二階段五座沉箱施作場地
      ，仍遭被告拒絕，原告乃於九十一年八月廿九日發函解除系爭工程合約。
    二被告拒絕給付工程款，且拒不依系爭工程合約第四條規定，指示第二階段沉箱
      製作工程，嚴重違約並造成原告重大損失，原告不得已發函解除系爭合約：
      (一)原告承包被告「核能四廠第一、二號機發電計畫循環水進水口防波堤及重建
        碼頭續建工程」之沉箱製作工程，已完成其中第二座（NB3-2）沉箱之估驗
        計價程序，並開立該估驗價足額發票三百卅七萬九千三百卅八元請款。依約
        被告應於每月月底估驗計價乙次，支付當月估驗計價總額百分之九十，其餘
        百分之十為保留款。惟被告扣除保留款卅三萬七千九百三十四元、人力支援
        款二萬零九百七十五元後，僅給付原告工程款一百卅三萬零七百六十元，尚
        欠一百六十八萬九千六百六十九元。
      (二)被告以原告延誤工期為由扣留前揭款項，並無理由。蓋第一階段第二座沉箱
        完成逾期四十日完全係因被告現場人員溝通不良、供料疏忽所致，因可歸責
        被告因素遲延天數達五十三天之久，足證逾期責任與原告無關。進者，事實
        上業主並未就該四十日之遲延，扣罰被告任何款項，可見被告扣留原告前揭
        款項之目的，係在制肘原告，迫使原告接受系爭工程第二階段無限期延宕。
      (三)系爭合約第四條第一款規定：「本工程限期於年3月31日前完成沉箱二座，
        『第二階段場地交付通知施作』，於三個月內需完成五座沉箱。」惟被告因
        其本身與業主間糾紛，遲遲無法就第二階段工程交付場地並通知施作，原告
        不可能無限期等待，蓋原告為施作系爭七座沉箱，與被告訂定系爭工程合約
        後，旋向泰商租用系爭工程所需之滑模設備，平均每日租金成本高達二萬零
        一百六十八元，系爭沉箱製作平均每座僅需耗費二至三週時間，系爭合約無
        法完成，主要肇因於第一階段工程完成後，被告遲遲不為第二階段場地之交
        付以及施作之通知，造成原告成本耗費與日俱增。
    四被告拒絕給付前揭工程款，且拒不依合約規定指示第二階段沉箱製作工程，原
      告二度函催未果，業已依法解除系爭工程合約：
      (一)根據系爭工程合約第七條第一款規定，被告尚積欠原告工程款一百六十八萬
        九千六百六十九元；另根據系爭工程合約第四條規定，被告應為第二階段沉
        箱製作工程之場地交付、施作通知，惟自工程第一階段完工迄今已近半載，
        被告始終未依約提供載有詳細尺寸、距離、動線標示之場地平面圖，並交付
        施工場地，造成原告於此段停工期間仍須持續負擔鉅額之模板設備、放置場
        地之租金，且無法向配合施作之下包及工班確認工期，成本負擔大幅增加。
      (二)就被告前開二違約事項，原告曾於九十一年七月廿九日、同年八月十九日，
        二度發函限期催告被告依約履行義務，仍遭被告拒絕。原告鑑於無法領取工
        程款，第二階段工程又因被告拒不指示而遲遲無法開展，爰於九十一年八月
        廿九日根據系爭工程合約第四條、第七條，及民法第二百五十四條、第五百
        零七條規定發函解除系爭工程合約。
      (三)依民法第二百五十九條、第二百六十條規定，被告應給付原告下列四項金額
        共計八百二十五萬九千二百四十三元：
        1.系爭工程第一階段第二期未付工程款一百六十八萬九千六百六十九元。
        2.系爭工程第一階段第一、二期保留款六十七萬五千八百六十八元。
        3.賠償系爭工程合約解除前原告已支出之履約費用四百十三萬八千四百七十
          三元。原告為履行系爭工程全部所支出之費用，扣除第一階段二座沉箱部
          分，詳列如下：Ａ設備進口運費及稅捐:411,370 元×5/7= 293,836元；
          Ｂ貨櫃屋安放：39,375元×5/7= 28,125元；Ｃ工地配電工程及照明器材
          ：137,691元×5/7= 98,351元；Ｄ滑模設備附件:419,140 元×5/7=299,3
          86元；Ｅ鷹架工程款及技師簽證：29,400元×5/7= 21,000元；Ｆ機具:14
          4,710元×5/7= 103,364元；Ｇ角材及夾板：439,803元×5/7＝314,145元
          ；Ｈ5/11至8/30待工期間滑模設備租金:20,168 元×112＝2,258,816元；
          Ｉ待工期間放置設備場地租金、吊卡搬運費：121,450元；Ｊ工人宿舍租
          金：40,000元；Ｋ現場管理人員三人待工薪資：560,000元。上開Ａ—Ｇ
          項目為系爭工程全部（七座沉箱）施作準備購置之材料、機具費用，因已
          完成二座，故依比例扣除；Ｈ—Ｋ則係自五月間停工日起迄契約解除之待
          工期間設備、放置場及人員宿舍租金、薪資損失。
        4.賠償原告因契約解除所失利益一百七十五萬五千二百三十三元。系爭工程
          總價二千一百九十五萬五千五百元整，扣除第一階段二座沉箱工程估驗款
          暨保留款六百七十五萬八千六百七十六元，以財政部頒佈同業利潤標準：
          E、營造業，代號4900-12模板工程業淨利率11％，加計營業稅5 ％。
    五系爭工程第一階段第二期沉箱遲延係因可歸責被告之事由所致，原告並未違約
      ，被告無權按日計罰違約金，抵銷之主張無理由：
      (一)原告根據系爭工程合約第十一條第三款、施工說明書第一條規定，應遵從被
        告現場人員指示施作。第一階段第一期、第二期工程進行期間，因被告現場
        人員指示錯誤、不當、澆灌遲延及提供資訊錯誤等情事，已造成五十三工作
        天之延誤。縱被告主張第一階段第二期沉箱完成交付較預定時限遲延四十日
        ，亦純係因可歸責於被告之事由所致，原告並無故意過失之違約情事。
      (二)系爭契約第九條第一款規定之逾期罰款，必以逾期係因可歸責於原告之事由
        所致。被告當不得以自己之故意過失行為，對原告主張權利。原告並無違約
        逾期之情事，被告自無從根據前揭約定，按日計罰原告違約金共計二百六十
        三萬四千六百六十元。
      (三)被告早知原告並無違約情事，若遲延四十日係屬可歸責原告而得予依約罰款
        二百六十三萬餘元，被告勢不會於原告請求第一階段第二期估驗款二百六十
        六萬餘元時，仍給付原告一百三十三萬零七百六十元，僅保留其中半數。蓋
        假設被告自始主張違約罰款，理應扣除或保留全部罰款金額，然本件被告保
        留之金額數目與其所主張逾期罰款金額數目，竟毫無關連。被告係擅自創設
        系爭工程合約所無之延後付款方式，希冀脫免其已屆清償期限之債務於遙遙
        無期之後續第二階段工程，根本是有意違約拒絕給付之行為。
      (四)對於被告現場監工人員指示錯誤、未即時供給混凝土及施工計畫書編寫不當
        等事由，造成第一階段工程遲延乙節，原告本欲於第二次申請估驗款時向被
        告據理力爭。但經被告現場經營督導呂學禮以維護合作情誼為由勸阻，並承
        諾代原告向被告說明上開不可歸責於原告之事實後，被告已知其無扣款之理
        由，但又藉詞「保留」半數估驗款，於將來五座沉箱陸續完成時給付，目的
        根本在以估驗款箝制原告，任其以系爭工程作為與業主談判之籌碼，配合隨
        時停工或開工。被告拒付半數估驗款，根本與遲延與否無關。
    六被告依約有義務於第一階段沉箱施作完成後相當期限內，交付第二階段五座沉
      箱施作場地，惟自九十一年五月至今已將近八個月，被告仍無法交付場地通知
      施作，違約甚明：
      (一)系爭工程契約共計應施作七座沉箱，第一階段二座施作期間約三個月、第二
        階段五座施作期間亦僅有三個月，前後二階段工程之間隔自然不可能無限期
        延長。原告依約應於第一階段完成後，待被告繪製平面圖交付場地並通知第
        二階段之施作。系爭工程合約雖未明訂被告交付第二階段場地並通知施作之
        期限，但契約之真意並非允許被告得無限期展延交付場地通知施作之期限。
      (二)系爭合約簽訂當時被告即曾向原告保證第一階段與第二階段之間隔，不會超
        過二個月，原告方能據以估算系爭工程之總成本，包括向泰商租用本件工程
        所需滑模設備為期卅四週，否則系爭工程成本根本無法估算、確定，不可能
        承攬，除證人證言外，被告公司為發包系爭工程所自行擬具九十年十月二十
        六日電傳原告公司之草約第四條第一項、第五條亦足證。惟簽約時原告要求
        將上開二個月停工期間載明於工程合約書，被告以各種理由拒絕，並一再保
        證停工不致超過二個月。其次，原告完成沉箱施作交付後，即由被告負責將
        已完成沉箱下水定位，最多僅需約二至三週。下水定位完成後重新繪製平面
        圖、整理場地交付原告，亦僅需約一、二週。
      (三)被告自受領原告所交付之第一期第二階段沉箱至今，已將近八個月，其間原
        告二度派人員於九十一年十一月間前往現場攝影，發現系爭二號沉箱仍放置
        於施作場地，並未下水定位，而周邊得用以施作之灘岸，則依舊堆棄雜物、
        凌亂不堪，完全沒有任何交付場地之準備，可見被告根本無意履行交付場地
        通知施作之義務。系爭工程合約中被告提供載有詳細尺寸、距離、動線標示
        之場地平面圖，並交付施作場地之義務，並非無期限。被告無故遲延半年以
        上之時間，空言「工程進度未達第二階段」，藉詞圖免違約責任。被告於原
        告解除系爭工程合約後，自知理虧，乃於九十一年十月卅日、十一月四日具
        函要求原告進場施作，不過係為臨訟準備。
    七被告不但未於相當期限內提供系爭工程第二階段施作場地，亦未於不克提供灘
      地時，提供浮沉台船予原告：
      (一)根據系爭工程契合約第四條第一款規定，被告負有交付第二期施作場地之義
        務。此所謂施作場地，係指現場灘地而言。而根據系爭工程「沉箱製造報價
        須知」第七條規定，被告在現場灘地有限，亦得提供浮沉台船予原告施作另
        五座沉箱，原告不得要求加價；另根據業主施工說明書第十三章沉箱製作及
        拖放定位規定，被告可考慮、決定在岸邊灘地或浮塢上製作，業主並指示被
        告謹慎考慮灘地各種限制，以及製作浮塢應注意之要點。是浮沉台船之設置
        、提供為被告之責任。被告若未能及時整理灘地提供原告施作第二階段五座
        沉箱工程，依約亦應提供海面浮沉台船，通知原告施工。
      (二)被告經原告函催支付工程款並交付施作場地後，於九十一年八月七日回函，
        一方面推卸其交付施作場地之契約責任，另一方面則空言其得指示原告於浮
        沉台船施作，實際上卻毫無購（租）置、提供浮沉台船予原告施作之準備。
        被告既依約可自行選擇提供灘地或浮沉台船二種施作場地，而業主更已於前
        揭施工說明書中，要求被告審慎考慮灘地之狹窄空間、緊迫時程、相關費用
        及結構安全等各種限制，被告本應自行考量後及時提供灘地施作場地，或設
        置浮沉台船通知原告施作。
    八被告現場監工人員屢屢指示錯誤、未即時供給混凝土及施工計畫書編寫不當等
      事由，造成第一階段工程遲延：
      (一)根據「鋼筋工程特殊條款」第一條規定，原告就系爭七座沉箱之施工應依循
        被告現場工程師之指示。九十一年二月間原告根據被告現場人員吳春德指示
        進行底版鋼筋綁紮，經被告自主檢查通過後報請業主查驗，結果綁紮工法指
        示錯誤，經業主指示拆除後重新依正確工法綁紮，造成工程延誤八日以上。
      (二)九十一年三月十一日原告進行第一階段沉箱之底版組裝，被告明知業主因雙
        方既存之契約爭議，不允許被告使用舊有鋼模，竟隱瞞原告而由現場監工吳
        春德指示原告使用舊有鋼模，節省成本，並經現場督導呂學禮同意。待原告
        組裝完成後，被告另一現場監工周叔平復以業主不同意為由，要求原告全部
        拆卸，重新安裝木模。被告此一內部重大疏失造成工期延誤達十九日以上。
      (三)根據前揭「鋼筋工程特殊條款」第五條規定，混凝土及抗裂纖維加勁筋材料
        由甲方無償供給至工地現場。九十一年四月間原告完成底版木模等待被告灌
        漿，被告竟因木模結構計算書遲未通過業主審核，以及其澆灌作業聯絡疏失
        等問題，延宕工期長達十六日。再者，被告錯估其提供之混凝土初凝時間為
        四小時四十五分鐘（實際僅有一小時），提供原告其編寫錯誤之施工計畫書
        ，誤載所需人員機具，造成原告必須臨時加派人員、機具，加上被告派遣之
        混凝土澆置車輛不足，造成原告人員、機具等待徒費時間與成本。嗣後被告
        方於九十一年四月卅日重新編寫施工計畫，將上開事項更正。前開被告之疏
        失業已造成原告增加成本達七十萬四千三百八十二元。
    九根據業主台灣電力股份有限公司龍門施工處復鈞院函，可證明原告主張屬實：
      (一)前揭回函所附說明表(一)指出，「依大棟公司提出之沉箱製作計畫，本無『須
        以浮沉台船施作之必要性』。依本工程施工說明書第13.1節規定，『乙方應
        於開始製作沉箱前三週提出詳細書面計畫…』，『所提計畫經甲方核定後方
        得據以施工…』」。足證現場灘地並無不足而須使用浮沉台船施作之情形，
        被告於九十一年八月七日回函，謂其得指示原告於浮沉台船施作，純粹係卸
        責之詞；又被告於每座沉箱施作前三週，即應提出詳細書面計畫供業主審核
        後據以施作。
      (二)該說明表(二)指出，「大棟公司於91.12.31提出『沉箱製作場地填築及復原計
        畫』，甲方審核後於92.1.8退回修訂。另於92.1.13及92.1.18再提出修訂版
        ，於92.1.22經甲方審查認可。」證明被告遲至九十二年一月廿二日以後，
        方有能力交付系爭工程第二階段五座沉箱施作場地。然被告竟於九十一年十
        月卅日、十一月四日發函要求原告「進場施作」，其通知不生交付場地之契
        約效力。而自九十一年五月第一階段沉箱完成時起，迄九十二年一月廿二日
        業主審查認可，已逾八個月，逾越合理之相當期限。
      (三)前揭說明表(三)復表示，「大棟公司以舊模施作，不符契約規定。依本工程施
        工說明書第9.2.2節規定：『鋼模模面厚須為3.2mm以上之新鐵板．．．』。
        」被告為節省成本指示原告使用被告所有之舊有鋼模組裝，違反被告與業主
        間契約規定，致須全部拆除重組，造成第一階段工程遲延至少十九日。
      (四)前揭說明表(四)末以「NB3-2沉箱於91.10.19準備下水工作時，側牆挫裂。經
        甲方提出不符合報告（NCR-HYD-125），大棟公司須提出修補計畫等改善措
        施才可進行修護工作。目前該座沉箱暫泊於港池內，等候海象良好時修補。
        該沉箱仍可拖航移動，對後續灘岸施作場地影響不大。若因此受影響，大棟
        公司需另覓場地或改變施工法如以浮船塢等製作。」則證明1.第一階段NB3-
        2沉箱確因被告拖航下水時不慎損壞，至今仍暫泊灘岸，以致第一階段工程
        之原施作場地無法提供第二階段工程使用；2.系爭沉箱於拖航移動後，應對
        於後續灘岸施作場地影響不大，被告卻遲遲不願進行；3.若系爭沉箱影響灘
        岸施作場地，被告有義務另覓場地或改以浮沉台船作為施作場地，被告無理
        由長期不提供施作場地予原告。
    十根據兩造系爭工程「沉箱製造報價須知」第七條規定，被告因現場灘地有限，
      亦得提供浮沉台船予原告施作另五座沉箱。浮沉台船之成本，根據原告訪價結
      果，以租用小型規格浮沉台船，以三個月完成五座沉箱需租用二台計，每台每
      月租金一百萬元，租用期間至少需四個月，加上二台浮沉台船之動復原費各六
      十萬元，總計成本（未稅）即高達九百廿萬元，幾近本件合約總價（含稅）二
      千一百九十五萬五千五百元整半數。益證系爭第二階段工程縱使需以浮沉台船
      施作，亦絕非由原告負提供之責任。
  參、證據：提出系爭沉箱製作工程合約書、系爭工程第二期估驗計價款被告已受領
      之全額發票、系爭工程第二期估驗計價單及被告付款支票、虛列人力支援款發
      票、滑模設備租約、催告函二件、解除合約函、原告所受損害支出單據、財政
      部頒佈同業利潤標準、沉箱製造報價須知、業主「施工說明書」第十三章沉箱
      製作及拖放定位、被告九十一年八月七日函、系爭工程合約「鋼筋工程特殊條
      款」、更正前後之二本系爭工程施工計畫書、業主九十二年三月卅一日電核火
      字第九二０三０一八一號函暨附件一影本、被告為發包系爭工程所自行擬具，
      九十年十月廿六日電傳原告公司之草約（以上均為影本）、報價單正本、工程
      現場照片十張等件為證。聲請向台灣電力股份有限公司龍門施工處函查及函調
      資料。聲請訊問證人陳昭仁、郭國標、鍾志明、黃國雄、吳德聰、李漢文。
乙、被告方面：
  壹、聲明：
    一原告之訴及其假執行之聲請駁回。
    二被告如受不利判決願供擔保請准免予假執行。
  貳、陳述：
    一原告延誤工程期限，經被告以逾期違約金對應付原告之工程款抵銷後，原告對
      被告並無任何債權存在：
      (一)原告主張第一階段第二期工程款一百六十八萬九千六百六十九元部分：
        1.合約第四條「工程期限」第一項明定「本工程限期於九十一年三月三十一
          日前完成沉箱二座，第二階段場地交付通知施作，於三個月內需完成五座
          沉箱」，惟原告就本工程第一階段沉箱製作之二座沉箱遲至九十一年五月
          十日始施作完成，原告第一階段之二座沉箱遲延完工四十日兩造並無爭執
          。按「乙方（即原告）未能依照雙方約定之期限施作時，每逾一日按合約
          總金額千分之三計罰」、「上述罰款得由乙方未領款項中扣還」，兩造合
          約第九條定有明文。原告遲誤工期四十日，依約定每逾一日應按合約總價
          二千一百九十五萬五千五百元計罰千分之三違約金，原告逾期四十日應計
          罰二百六十三萬四千六百六十元。被告因而於原告辦理第二次估驗計價時
          先保留百分之五十估驗款即一百六十八萬九千六百六十九元未付，尚不足
          原告逾期違約金之數額。惟原告仍於九十一年七月廿九日來函催告被告給
          付前開保留之估驗款，並交付施工場地。被告函覆原告聲明保留半數第二
          次估驗款以保全按合約規定罰款之權利，另依合約第四條第一項規定，原
          告須待被告施工通知始進行第二階段之五座沉箱製作。嗣後原告仍於同年
          八月十九日再次催告，並於同年八月廿九日來函解除兩造工程合約。然原
          告主張解除合約並非適法，不生解約效力，被告於同年十月卅日通知原告
          進場施作，同年十一月四日再次催告原告將製作沉箱之模板運回工地並進
          場施工，惟原告函覆主張已解除合約並具狀提起本訴，顯見原告已明示拒
          絕繼續履行契約，被告迫於無奈於同年十一月十三日發函通知原告就原告
          第一階段沉箱製作遲延四十天完工，依合約第九條第一項及第三項計罰違
          約金二百六十三萬四千六百六十元，並自被告未付原告之第二期估驗工程
          款一百六十八萬九千六百六十九元中抵銷，及解除系爭工程合約。抵銷後
          原告尚應給付被告違約金九十四萬四千九百九十一元，被告根本未積欠原
          告工程款，原告起訴主張被告尚有前開工程款未付，自有誤會。
        2.原告主張被告知其並無違約，故仍給付第二期估驗款之半數，更屬無由：
          原告於第一階段之二座沉箱施工期間進度即已嚴重落後，被告於九十一
            年三月十四日及同年四月九日函請原告加派人員機具趕工及改善施工缺
            失，並已敘明若有遲延將依合約相關罰則辦理，原告辯稱被告認其並無
            違約云云，顯係自欺欺人。
          原告逾期完工四十日，被告本欲依合約規定計罰並於原告辦理第二次估
            驗計價時全數扣款，惟原告工地主任鍾志明懇請被告不要全數扣款，被
            告乃採折衷方式先行保留當期百分之五十估驗款未付，待原告於第二階
            段之五座沉箱施工後如無其他違約情事時，每完成乙座沉箱給付第二次
            估驗扣款之五分之一，係被告顧及人情給予原告免除違約罰款之機會。
      (二)原告主張第一階段第一、二期保留款六十七萬五千八百六十八元部分：
        原告之第一階段第一、二期保留款六十七萬五千八百六十八元，經被告以原
        告尚應給付被告之違約金九十四萬四千九百九十一元抵銷後，原告對被告亦
        無任何債權存在，被告併以九十一年十二月十一日答辯(一)狀之送達為抵銷之
        意思表示，抵銷後原告尚應給付被告違約金二十六萬九千一百廿三元，原告
        對被告亦無任何保留款給付請求權存在。
    二原告解除系爭工程合約並非適法：
      原告因系爭工程第一階段沉箱製作遲延，經被告於辦理原告第二次估驗計價時
      保留百分之五十估驗款，原告嗣後乃以被告遲延給付前開保留未付之估驗款及
      未交付第二階段沉箱製作施工場地為由，於九十一年八月廿九日發函解除系爭
      工程合約。惟：
      (一)原告主張被告工程款給付遲延部分：
        對於原告第一階段沉箱製作遲延，被告依合約第九條第一項及第三項本得主
        張遲延罰款並自應付原告之工程款中扣還，被告就原告遲延之違約金二百六
        十三萬四千六百六十元僅保留一百六十八萬九千六百六十九元未付已屬超額
        給付，並無原告所主張就其第二期計價估驗工程款有給付遲延之情事。
      (二)原告主張被告施工場地交付遲延部分：
        1.兩造合約第四條第一項約定原告須待被告施工通知始進行第二階段之五座
          沉箱製作，並未約定被告應於何時通知原告進行第二階段之五座沉箱製作
          ，原告指被告於簽約時曾向其保證第一階段與第二階段之間隔不會超過二
          個月云云，絕非實在。雖兩造未約定進行第二階段五座沉箱製作之時間，
          惟被告基於與台電公司之主合約完工期限下，當然亦希望能儘速通知原告
          進行第二階段之沉箱製作，斷無故意不通知原告進場施工之可能。
        2.被告於原告九十一年五月十日完成二座沉箱之製作後，尚須完成下列工作
          ，始能通知原告進行第二階段五座沉箱製作：
          沉箱製作場地圍堰保護方塊移除及鋼板樁拔除（九十一年六月廿一日完
            成）。
          沉箱製作場地開挖及連同本（核四）工程停建前已完成之六座沉箱，即
            共計八座沉箱推送下水及定位：第一座沉箱（編號NB1-1）：九十一年
            八月七日完成；第二座沉箱（編號NB1-2）：九十一年八月廿二日完成
            ；第三座沉箱（編號NB2-1）：九十一年九月三日完成；第四座沉箱（
            編號NB2-2）：九十一年九月廿九日完成；第五座沉箱（編號NB2-3）：
            九十一年十月五日完成；第六座沉箱（編號NB2-4）：九十一年十月十
            八日完成；第七座沉箱（編號NB3-2）：九十一年十月廿二日完成下水
            ；第八座沉箱（編號NB3-1）：九十一年十一月十一日完成。
          可知原告完成第一階段二座沉箱後，被告將沉箱下水定位，加上文書作
            業，同時有核四停建前已完成之六座沉箱須下水定位，且全部八座沉箱
            每座均須二週左右方能下水定位完成，絕非原告之「二個月已綽綽有餘
            」。且被告考慮原告違約撤離工地後再進場施作尚須動復員及機具材料
            進場之時間，乃於第七座沉箱九十一年十月廿九日完成下水定位後，於
            同年十月卅日及十一月四日二度通知原告就第二階段之五座沉箱進場施
            作，惟原告函覆被告主張已解除合約並具狀提起本訴，顯見原告根本僅
            係以施工場地未交付為藉口，欲達解除契約之目的。
          系爭合約兩造並未約定第二階段沉箱製作之始期，依兩造合約第四條第
            一項規定原告須待被告為施工通知後，始進行第二階段之五座沉箱製作
            ，原告身為協力廠商亦有配合被告工程進度施作之義務，無權於工程進
            度未達第二階段沉箱製作時即催告被告交付第二階段沉箱製作施工場地
            ，原告以被告未如期交付施工場地為由解除合約並非適法，不生解約效
            力。原告違約在先復拒絕繼續履約，被告自得依合約第十一條第三款「
            乙方（及原告）違背合約，或未遵守甲方（即被告）或業主之指示」解
            除契約，並請求原告賠償被告因此所受之一切損失。且被告早已於九十
            一年八月七日函告知原告如無法等待被告交付施工場地，得依系爭工程
            沉箱製造報價須知第七條及施工說明書規定採用浮台船製作，故原告縱
            不待被告交付施工場地，亦可採用浮台船方式施工。
          關於本件沉箱製作工程是否有現場灘地不足而須以浮台船製作沉箱之必
            要，系爭工程業主台電公司函覆鈞院，依被告所提之沉箱製作計畫並無
            「須以浮台船施作之必要性」，足證本件原告如肯配合被告提送台電公
            司之施工計畫進度，即應等待原告交付第二階段沈箱製作場地後再行施
            作，根本無以浮台船製作第二階段沉箱之必要，故原告無催告被告交付
            第二階段沉箱製作場地之權利。
    三原告主張其遲延完工四十日係因可歸責於被告之事由所致，全非實在：
      (一)原告延誤第一階段之二座沉箱九十一年三月卅一日之完工期限，係因原告人
        員機具不足及施工不良所致，被告於第一階段二座沉箱製作期間，即先後於
        九十一年三月十四日及同年四月九日函請原告加派人員機具趕工及改善施工
        缺失，被告九十一年四月九日備忘錄之附件並已臚列原告施工過程關於鋼筋
        、混凝土、模板、安全衛生、施工組及人員組織等六大項目共計三十一項施
        工缺失，原告就其遲延完工自應依合約第九條規定計罰違約金，又二份備忘
        錄被告均係正式發文予原告，並經原告工地主任鍾志明簽收無誤。
      (二)關於「沉箱製作場地填築及復原計畫」提送時程部分：
        被告係於九十二年十月廿二日方將原告製作之第一階段二號沉箱（編號
        NB3-2）推送下水，一號沉箱（編號NB3-1）則於九十一年十一月十一日方推
        作，故依被告之施工進度於九十一年十一月之前並無提送第二階段「沉箱製
        作場地填築及復原計畫」之必要。且原告於九十一年八月廿九日即解除工程
        合約，並於九十一年十月間提起本件訴訟，足證原告已無可能繼續履約，故
        原告於解約後，對被告依工程進度於何時提送第二階段沉箱製作場地計畫予
        業主即無置喙餘地。另被告亦因原告解約需另覓其他廠商，因而延至九十一
        年十二月方提送第二階段沉箱製作場地計畫予業主，如原告未違約主張解除
        契約，被告自當依原定工程進度於九十一年十月間即可提送第二階段沉箱製
        作場地計畫予業主。
      (三)關於一號沉箱底版鋼筋原告綁紮方式錯誤部分：
        業主台電公司就底版鋼筋綁紮方式均有圖說，原告身為被告之分包廠商本有
        按業主所頒圖說施工之義務（合約第七條第一項「乙方（即原告）須於遵照
        業主核可之施工計畫書施工」、第十五條第七項合約文件包括附件中之「業
        主施工說明書」及「業主施工圖說」），原告之鋼筋下包郭國標亦自承原告
        未按業主頒布之圖說所標示之綁紮方式施工，自係可歸責於原告之違約行為
        ，原告就其鋼筋綁紮方式施工錯誤自有改正之義務，不論其施工錯誤是由被
        告或業主所發現而要求改正均然。縱未經被告自主檢查發現原告施工之瑕疵
        ，原告仍不能免除其施工瑕疵之改正義務，此與被告之監工有無疏失無關。
      (四)關於二號沉箱底版鋼模因原告使用舊模不符業主施工規範部分：關於九十一
        年三月間原告二號沉箱底板鋼模組裝後，經台電公司檢查後要求全部拆除乙
        事，台電公司已函覆鈞院係因原告以舊模施作不符施工說明書第9.2.2節規
        定「鋼模模面厚須為3.2mm以上之新鐵板．．．」，乃要求拆除重作。上開
        施工說明書係兩造合約附件，兩造合約第七條第一項亦明定「乙方（即原告
        ）須遵照業主核可之施工計劃書施工」，原告依約本有依業主台電公司上開
        施工規範施作之義務，原告為節省施工成本而向被告商借系爭（核四）工程
        停工前之舊模施作，原告自應承擔無法通過業主台電公司施工檢驗之風險。
        被告從未同意原告得不依業主台電公司之施工規範規定施工，更未曾同意或
        指示原告得以舊模施作。兩造系爭合約附件之施工說明書第壹章總則第十二
        條明定「．．．雖經甲方（即被告）複測或檢驗之工程，乙方仍應負其全責
        」，是原告自不得以通過被告之自主檢查，作為無法通過業主工程檢驗之卸
        責藉口。
      (五)台電公司函覆鈞院原告製作之二號沉箱於九十一年十月十九日準備推送下水
        時，發生沉箱側牆挫裂之情形，足證原告之沈箱製作施工品質不良，導致系
        爭沉箱於推送下水時發生側牆挫裂之瑕疵。惟業主亦函覆鈞院「該沉箱仍可
        拖航移動，對後續灘岸施作場地影響不大」，足證業主台電公司亦認原告應
        配合被告工程進度於灘地上製作第二階段沉箱。
    四原告辯稱被告保證第一及第二階段沉箱製作僅間隔二個月，並非實在：
      (一)原告主張於簽訂系爭合約時，被告曾保證第一與第二階段之沉箱製作間隔時
        間不會超過二個月云云，惟非但系爭合約並未約定，原告所提出之原證二十
        之草約中亦未約定，由此可證兩造間根本無兩階段之間隔時間為二個月之約
        定。且由原告所舉之草約第四條第一項及第五條原訂原告應於九十一年八月
        卅一日前完成第二階段沉箱之日期，於正式合約中遭刪除，即可知第二階段
        之沉箱製作時程始期為何訂約時並無約定。
      (二)證人李漢文證稱其僅係出租模板予原告，而向原告收取模板租金，足證證人
        李漢文並非受雇於原告，自不可能就合約之工期或兩階段間之停工時間與被
        告有無討論，故李漢文證稱「我有跟被告的人員談到工期的問題、停工的問
        題．．．停工兩個月．．．工期的事項是呂學禮跟我們說的」云云，自非實
        在，且與經驗法則有違。且呂學禮亦已證稱其僅告訴原告負責人陳金猛「兩
        階段沉箱間隔不會超過六個月」，及「當時原告並沒有表示若超過一定期間
        的話，就不願承攬」，足證原告於議約當時並不認為兩階段間之停工時間長
        短為必要之點，並願意配合被告之工程進度進行第二階段施工，原告辯稱被
        告工地人員曾應允兩階段之停工時間為二個月云云，並非實在。且若如原告
        所言第一與第二階段之沉箱製作間隔時間如此重要，影響原告承攬與否，豈
        有未於系爭合約中明訂之理？遑論呂學禮僅為被告工地督導，非被告代表人
        ，亦無代表被告與原告訂約之權限。
    五原告主張契約解除前履約費用4,138,473元及解約所失利益1,755,233元部分：
      (一)原告主張之履約費用4,138,473元，原告所提附表一金額並無從看出由所提
        單據如何計算而來，且原告迄未證明確有支出各項費用（原告縱有廠商之請
        報發票亦無法證明原告確有付款，原告所提之租約中甚至未載租屋地址），
        及各項費用確屬本工程而非其他工程之支出，被告均否認其內容之真正，並
        認原告所主張之費用均無關連性，不具證明能力。
      (二)原告主張所失利益1,755,233元部分：被告否認原告如繼續履約契約完畢有
        任何盈餘及原告主張本約利潤達財政部所頒「模板工程」同業利潤標準。
參、證據：提出工程合約、本工程第二期計價估驗單、九十一年八月七日九一大棟核
    重字第○○○四號函、九十一年九月三日九一大棟核重字第○○○九號函、九十
    一年十月三十日九一大棟核重字第○○一四號函、九十一年十一月四日九一大棟
    核重字第○○一五號函、九十一年十一月六日（91）雙龍字第○七五號律師函、
    九十一年十一月十三日九一大棟核重字第○○一九號函、九十一年三月十四日（
    91）大棟核重備字第910314-3號及九十一年四月九日 (91)大棟核重備字第
    910409-1號備忘錄、被告發文簽收簿、沉箱製造報價須知第七條及施工說明書第
    13.2.1節、本工程承包商文件審核表、系爭工程合約附件NB-3沉箱底版配筋圖、
    台電公司九十二年三月三十一日電核火字第九二○三－○一八一號函附件一、兩
    造合約附件之施工說明書節本影本各乙份為證。聲請訊問證人呂學禮。
    理  由
一本件兩造所簽訂工程契約第十五條附則第六款約定，雙方同意以臺灣臺北地方法院
  為第一審管轄法院，本院有管轄權，先予敘明。
二原告主張：兩造於九十年十一月九日簽訂系爭工程合約，約定第一階段二座沉箱於
  九十一年三月卅一日完成，第二階段五座沉箱應於場地交付後三個月內完成。被告
  於第一階段第二期估驗計價時，自行扣留百分之五十估驗款即一百六十八萬九千六
  百六十九元未付；第一階段第一、二期工程保留款六十七萬五千八百六十八元，亦
  未給付原告，原告自九十一年五月十日第一階段工程完成後即停工等待被告提供施
  作場地，原告曾二度發函催告被告交付第二階段五座沉箱施作場地，仍遭被告拒絕
  ，原告乃於九十一年八月廿九日發函解除系爭工程合約，契約既已解除，被告負回
  復原狀之義務，應給付原告系爭工程第一階段第二期未付工程款一百六十八萬九千
  六百六十九元、保留款六十七萬五千八百六十八元、系爭工程合約解除前原告已支
  出之履約費用四百十三萬八千四百七十三元、賠償原告因契約解除所失利益一百七
  十五萬五千二百三十三元，共計八百廿五萬九千二百四十三元及利息等語。
  被告則辯以：原告延誤第一階段之二座沉箱九十一年三月卅一日之完工期限，係因
  原告人員機具不足及施工不良所致，原告解除契約並不合法，不生解約之效力；原
  告就其遲延完工自應依合約第九條規定計罰違約金，原告遲誤工期四十日，依約定
  每逾一日應按合約總價二千一百九十五萬五千五百元計罰千分之三違約金，原告逾
  期四十日應計罰二百六十三萬四千六百六十元、第一階段第一期第二期保留款六十
  七萬五千八百六十八元，經被告以逾期違約金對應付原告之工程款抵銷後，原告對
  被告並無任何債權存在；又原告請求契約解除前履約費用4,138,473元、解約所失
  利益1,755,233元部分亦非可採等語。
三兩造不爭執之事項：
  (一)原告承攬被告之「核能四廠第一、第二號機發電計畫循環水進水口防波堤及重件
    碼頭續建工程」之沉箱製作工程，兩造並於九十一年十一月九日訂有工程合約。
  (二)原告依約應施作之第一階段二座沉箱（編號NB3-1及NB3-2），依合約第四條第一
    項約定原應於九十一月三月卅一日前完成，而原告實際完成日期為九十一年五月
    十日，遲延完工四十日。
  (三)原告第一階段第二期工程款金額為一百六十八萬九千六百六十九元，第一階段第
    一、二期保留款金額為六十七萬五千八百六十八元，被告未給付。
  (四)原告施作之NB3-1號沉箱因鋼筋綁紮方向與業主台電公司頒布之圖面不符而拆除
    重作；NB3-2號沉箱因原告使用之鋼模不符合業主台電公司施工說明書第9.2.2.
    節「鋼模模面厚須為3.2mm以上之新鐵板」規定而拆除重作。上述業主台電公司
    頒布之圖面及施工說明書均為兩造合約之附件（原告九十二年一月廿八日聲請調
    查證據暨補充理由狀、被證十四台電公司龍門施工處說明表及被證十三參照）。
四本件爭點及本院之判斷：
  (一)原告以被告拒絕給付工程款一百六十六萬八千六百九十四元、拒不依系爭工程合
    約第四條規定指示第二階段沉箱製作工程為由，發函催告後，解除契約，是否合
    法？被告以原告拒絕履行合約而依雙方合約第十一條第三款解除契約，又遲延四
    十天完工，計罰違約金二百六十三萬四千六百六十元，並自未付原告之工程款一
    百六十八萬九千六百六十九元中抵銷，是否合法？
    1.事實經過：兩造合約第四條工程期限第一項約定「本工程限期於九十一年三月
      卅一日前完成沉箱二座，第二階段場地交付通知施作，於三個月內需完成五座
      沉箱」，惟原告就本工程第一階段沉箱製作之二座沉箱遲至九十一年五月十日
      始施作完成，原告第一階段之二座沉箱遲延完工四十日。被告於九十一年六月
      卅日辦理估驗計價時，以「本期廠商估驗一座沉箱，但事涉逾期罰款，經改造
      小組決議，本期扣款百分之五十計價款，俟無其他違約事宜於廠商施作下五座
      沉箱時再發還。本期扣款百分之五十工程款一百六十八萬九千六百六十九元」
      （被證二）。原告委任律師於九十一年七月廿九日委請律師催告被告給付工程
      款一百六十八萬九千六百六十九元，並交付施工場地（原證五）。被告於九十
      一年八月七日函原告依合約逾期四十日應計罰二百六十三萬四千六百六十元，
      被告保留依合約第九條第三項規定對原告違約罰款之權利，餘百分之五十款項
      如原告後續履約無違約之情事，被告將於後續五座沉箱每完成乙座給付第二次
      估驗餘款五分之一，又依合約第四條第一項規定原告須待被告施工通知始進行
      第二階段之五座沉箱製作，且原告本有配合被告工程進度施作之義務，無權催
      告被告立即交付第二階沉箱製作施工場地（被證三）。原告再於九十一年八月
      廿九日律師函催告被告五日內給付工程款及交付施工場地（原證五），又於九
      十一年八月廿九日發函以被告未遵期履行而解除契約（原證六）。被告於九十
      一年九月三日函原告就工程款給付並未遲延，僅保留違約部分罰款未付，另第
      二階段沉箱之製作原告有配合施工之義務，被告無無故不履行義務之情事，原
      告解除契約並非適法，不生解除契約之效力（被證四），又於九十一年十月卅
      日通知原告十日內就第二階段之五座沉箱場施作（被證五），九十一年十一月
      四日再催告原告於一週內將製作沉箱之模板運回工地並進場施工（被證六），
      被告於九十一年十一月七日函覆以已於九十一年八月廿九日解除合約並於同年
      十月廿四日具狀提起訴訟，雙方已無契約關係存在（被證七）。被告於九十一
      年十一月十三日發函通知原告既拒絕履行合約，被告依合約第十三條第三款規
      定解除合約，原告於第一階段沉箱製作逾期四十日完工，被告依第九條第一項
      規定按合約總金額千分之三計罰違約金，合計二百六十三萬四千六百六十元，
      被告自應付原告之未付工程款中抵銷（被證八）。
    2.原告以被告遲延給付保留未付之估驗款及未交付第二階段沉箱製作施工場地為
      由，於九十一年八月二十九日發函解除系爭工程合約，是否合法？
      原告主張被告工程款給付遲延部分：依兩造合約第九條第一項、第三項之約
        定，原告未能依照雙方約定之期限施作時，每逾一日按合約總金額之千分之
        三計罰，上述罰款得由原告未領款項中扣還，如有不足，依法向乙方追償之
        。是以原告第一階段沉箱製作遲延，被告依合約之約定，得主張遲延罰款並
        自應付原告之工程款中扣還，是以被告依合約約定就原告工程遲延之違約金
        二百六十三萬四千六百六十元保留一百六十八萬九千六百六十九元，應無原
        告所主張就其第二期計價估驗工程款有給付遲延之情事，是以原告以被告遲
        延給付保留未付之估驗款而解除契約，為不合法。
      原告主張被告施工場地交付遲延部分：兩造合約第四條第一項約定：「本工
        程限期於九十一年三月卅一日前完成沉箱二座，第二階段場地交付通知施作
        ，於三個月內需完成五座沉箱。」係約定原告須待被告施工通知始進行第二
        階段之五座沉箱製作，並未約定被告應於何時通知原告進行第二階段之五座
        沉箱製作。換言之，系爭合約並未約定第二階段沉箱製作之始期，依兩造合
        約第四條第一項約定原告須待被告為施工通知後，始進行第二階段之五座沉
        箱製作，原告為被告之協力廠商，有配合被告工程進度施作之義務，應無權
        於工程進度未達第二階段沉箱製作時即催告被告交付第二階段沉箱製作施工
        場地，原告以被告未如期交付施工場地為由解除合約並非適法，不生解約效
        力。至原告主張被告保證第一及第二階段沉箱製作間隔二個月部分，為被告
        所否認，且系爭合約並未約定，又由原告所舉之草約第四條第一項及第五條
        原訂原告應於九十一年八月卅一日前完成第二階段沉箱之日期，於正式合約
        中遭刪除，可知第二階段之沉箱製作時程始期為何於契約並未約定，若如原
        告所言第一與第二階段之沉箱製作間隔時間影響原告承攬與否，應於系爭合
        約中明訂，至證人李漢文係出租模板予原告而向原告收取模板租金，則李漢
        文並非受雇於原告，應不可能就合約之工期或兩階段間之停工時間與被告有
        所討論，縱依李漢文之證述：被告呂學禮督導向其與原告說三月內做兩個沉
        箱、停工二個月、做以後五個沉箱之工期的事項等語（九十二年七月廿二日
        言詞辯論筆錄），然呂學禮為被告工地督導，並無代表被告與原告訂約之權
        限，原告主張被告工地人員曾允諾未載於兩造合約中之事項，作為被告遲延
        交付施工場地之依據，尚無可採。
    3.被告於九十一年十一月十三日函原告，以原告拒絕履行合約而依雙方合約第十
      一條第三款解除契約，又遲延四十天完工，計罰違約金二百六十三萬四千六百
      六十元，並自未付原告之工程款一百六十八萬九千六百六十九元中抵銷，是否
      合法？
      被告主張原告拒絕履行契約部分：被告雖於九十一年十月卅日、同年十一月
        四日催告原告進場施工，惟原告主張：九十一年十一月間，系爭二號沉箱仍
        放置於施作場地並未下水定位，而周邊得用以施作之灘岸依舊堆棄雜物、凌
        亂不堪，完全沒有任何交付場地之準備，此外，被告未提出場地平面圖（其
        上需載明詳細尺寸、距離及動線標示），可見被告根本無意履行交付場地通
        知施作之義務等語，經查：依業主台灣電力股份有限公司九十二年三月卅一
        日電核火字第九二０三－０一八一號函，其所附說明表(一)指出，「依大棟公
        司提出之沉箱製作計畫，本無『須以浮沉台船施作之必要性』。依本工程施
        工說明書第13.1節規定，『乙方應於開始製作沉箱前三週提出詳細書面計畫
        ．．．，『所提計畫經甲方核定後方得據以施工．．．』」，足證現場灘地
        並無不足而須使用浮沉台船施作之情形，又被告於每座沉箱施作前三週，即
        應提出詳細書面計畫供業主審核後據以施作，易言之，自場地整理與提供、
        施作程序與工法，被告均應事先呈請業主審核通過，再據以指示原告進行。
        該說明表(二)指出，「大棟公司於91.12.31提出『沉箱製作場地填築及復原計
        畫』，甲方審核後於92.1.8退回修訂。另於92.1.13及92.1.18再提出修訂版
        ，於92.1.22經甲方審查認可。」可見被告遲至九十二年一月廿二日以後，
        方有能力交付系爭工程第二階段五座沉箱施作場地。是以被告於九十一年十
        月卅日、十一月四日發函要求原告進場施作，其通知不生交付場地之效力。
        從而，被告於九十一年十一月十三日函原告，以原告拒絕履行合約而依雙方
        合約第十一條第三款解除契約，並不合法。
      被告以原告遲延四十天完工，計罰違約金二百六十三萬四千六百六十元，並
        自未付原告之工程款一百六十八萬九千六百六十九元中抵銷，是否合法？
        a.原告延誤第一階段之二座沉箱九十一年三月卅一日之完工期限之原因？原
          告主張第一階段第二座沉箱完成逾期四十日完全係因被告現場人員溝通不
          良、供料疏忽所致，因可歸責被告因素遲延天數達五十三天之久，逾期責
          任與原告無關；被告則辯以：原告延誤完工期限，係因原告人員機具不足
          及施工不良所致。經查：
          (1)關於一號沉箱底版鋼筋原告綁紮方式錯誤部分，原告主張係被告之監工
            吳春德之指示致綁紮錯誤，並其下包即證人郭國標到場證稱是依被告之
            鑑工吳春德之口頭指示施作綁紮鋼筋等語（九十二年六月廿日言詞辯論
            筆錄），惟為被告所否認，然郭國標亦證稱: 「兩造有給我鋼筋圖，我
            有看過台電的配筋圖才施工．．．（證人有看過圖，為何要去問吳春德
            要如何綁紮鋼筋？）我是去問他鋼筋的走向，並且確定無誤後才去做的
            。（證人看的圖是否沒有示綁紮的方向，才去問吳春德？）圖上有標示
            ，我是要求確定才去問的。」，且證人呂學禮到場證稱：「（被證十三
            的圖上有無標示工作筋及其綁紮的方向？）這應該是鋼筋的綁紮方向、
            有標示，工作筋沒有在設計圖中標示，因為工作完成就要把它拆掉。」
            （九十二年六月廿日言詞辯論筆錄），而業主台電公司就底版鋼筋綁紮
            方式有圖說，原告依兩造契約有按業主所頒圖說施工之義務（合約第七
            條第一項約定原告須遵照業主核可之施工計畫書施工、第十五條第七項
            合約文件包括附件中之「業主施工說明書」及「業主施工圖說」），原
            告就其鋼筋綁紮方式施工錯誤有改正之義務。
          (2)關於二號沉箱底版鋼模因原告使用舊模不符業主施工規範部分，依台灣
            電力股份有限公司九十二年三月卅一日電核火字第九二０三－０一八一
            號函，拆除二號沉箱底板鋼模之原因，係以舊模施作不符施工說明書第
            9.2.2節規定「鋼模模面厚須為3.2mm以上之新鐵板．．．」，上開施工
            說明書係兩造合約附件，原告依約本有依業主台電公司施工規範施作之
            義務，原告為節省施工成本而向被告商借系爭工程停工前之舊模施作，
            原告應承擔無法通過業主台電公司施工檢驗之風險；況兩造系爭合約附
            件之施工說明書第壹章總則第十二條明定「．．．雖經甲方（即被告）
            複測或檢驗之工程，乙方仍應負其全責」，是原告主張通過被告之自主
            檢查後未通過業主工程檢驗而需改正錯誤致工程遲延、為可歸責於被告
            ，為無可採。
          (3)關於原告主張九十一年四月間原告完成底版木模等待被告灌漿，被告因
            木模結構計算書遲未通過業主審核，以及其澆灌作業聯絡疏失等問題，
            延宕工期長達十六日，再被告錯估其提供之混凝土初凝時間為四小時四
            十五分鐘（實際僅有一小時），提供原告其編寫錯誤之施工計畫書，誤
            載所需人員機具，造成原告必須臨時加派人員、機具，加上被告派遣之
            混凝土澆置車輛不足，造成原告人員、機具等待徒費時間與成本，嗣後
            被告重新編寫施工計畫更正部分，證人鐘志明雖到場證稱：「（九十一
            年四月十五日二號沉箱底板的混凝土澆置時停工待料的主要原因？）現
            場工程師說沒有材料要我們等，等了一段時間之後已經太晚了，我們就
            決定不要等，現場工程師說當天一定要灌，可是後來還是沒有料。（被
            告公司所提供的混凝土實際初凝時間與施工計劃書所記載的有何不同？
            九十一年四月四日到四月八日、五月八日到五月十日，兩段期間兩座沈
            箱的滑模混凝土的澆置作業是否因初凝時間記載錯誤而造成人力、機具
            時間成本的浪費？）實際的初凝時間是一小時，但計劃書上的時間是四
            小時，相差三小時，兩座沉箱的滑模混凝土的澆置作業時間錯誤造成人
            力、機具時間成本增加了一倍。」（九十二年六月廿日言詞辯論筆錄）
            然證人呂學禮到場證稱：「（原告所擬的施工計畫中，關於混凝土的初
            凝時間，是否為四小時？如實際初凝時間較短，是否有助於縮短原告等
            待混凝土凝固的施工時間？)因為原告所提的施工計畫必須經過被告審
            核才能提送給業主，最終是以業主的核定為準。施工計畫是寫每個小時
            的凝結力，因為每個小時的滑模爬升二十五公分，所以只要人員機具充
            足的話，他的施工時間就會縮短，並沒有寫初凝時間是四小時。（本案
            是否有修改施工計劃書內混凝土初凝時間的標示？證人是否知悉？）原
            告將計畫送給被告審核，我們將計畫送給業主，業主沒有意見的話就定
            案，若業主有意見的話就要修改。（本件第一階段的第一座沈箱製作完
            成後，製作第二座沈箱前，是否有更改施工計劃書混凝土初凝時間的標
            示？我記得是沒有修改，因為我沒有提送給業主。」（九十二年八月廿
            六日言詞辯論筆錄）依「鋼筋工程特殊條款」第五條規定，混凝土及抗
            裂纖維加勁筋材料由被告無償供給至工地現場，則九十一年四月十五日
            二號沉箱底板的混凝土澆置時因被告未提供材料而停工待料一日，應可
            認為真實，而原告此項之其餘主張尚難認為真實。九十一年四月十五日
            二號沉箱底板的混凝土澆置時因被告未提供材料而停工待料一日，既係
            可歸則於被告，則應自原告遲延日數扣除，亦即原告應係遲延卅九日。
        b.兩造合約第七條付款辦理固約定：「一乙方（即原告）須於遵照業主核可
          之施工計劃書施工，於每月月底估驗計價乙次，支付當月估驗計價總額百
          分之九十．．．」然第四條工程期限第一項約定：「本工程限期於九十一
          年三月三十一日前完成沉箱二座，第二階段場地交付通知施作，於三個月
          內需完成五座沉箱」，而原告就本工程第一階段沉箱製作之二座沉箱至九
          十一年五月十日始施作完成，原告第一階段之二座沉箱遲延完工卅九日；
          依兩造合約第九條第一項、第三項約定：原告未能依照雙方約定之期限施
          作時，每逾一日按合約總金額千分之三計罰，上述罰款得由原告未領款項
          中扣還，故被告得自原告未領之工程款扣違約金。
        c.按約定之違約金額過高者，法院得減至相當之金額，民法第二百五十二條
          定有明文。又當事人約定契約不履行之違約金過高者，法院得依民法第二
          百五十二條以職權減至相當之數額，此不問其作用為懲罰性抑為損害賠償
          之預定，均有其適用。然酌減之數額是否相當，應依一般客觀事實，社會
          經濟狀況、當事人實際上所受損害及債務人如能如期履行債務時，債權人
          可享受之一切利益為衡量標準；而債務已為一部履行者，法院亦得比照債
          權人所受利益，減少其數額；是當事人所受之一切消極損害，即可享受之
          預期利益及積極損害，而為審酌。本件被告主張：依兩造間契約之約定，
          按每日依合約總價二千一百九十五萬五千五百元計罰千分之三之違約金，
          原告逾期二百六十三萬四千六百六十元，而於原告辦理第二次估驗計價時
          保留一百六十八萬九千六百六十九元，並以九十一年十一月十三日發函通
          知原告自其遲延完工四十日違約金二百六十三萬四千六百六十元，自被告
          未付原告之第二期估驗工程款一百六十八萬九千六百六十九元中抵銷等語
          ，依約違約金可自工程款扣款固屬有據，惟本院審酌兩造於九十年十一月
          九日訂約時之合約總價為二千一百九十五萬五千五百元，衡諸原告前已完
          成第一階段之沉箱二座交付被告，估驗累計價額為五百七十四萬四千八百
          六十四元，原告已領取三百四十八零七百零八元，原告施工逾期卅九日係
          因可歸責於原告本身之事實所致，然被告並未因原告施工逾期受有損害、
          目前國內經濟況狀非佳等情狀，認本件違約金應減為五十萬元為相當。
    4.綜上，原告第一階段之二座沉箱遲延完工卅九日，被告於九十一年六月卅日辦
      理估驗計價時，扣款百分之五十工程款一百六十八萬九千六百六十九元未付，
      原告以被告遲延給付保留未付之估驗款及未交付第二階段沉箱製作施工場地為
      由，於九十一年八月二十九日發函解除系爭工程合約，並不合法；被告於九十
      一年十一月十三日函原告，以原告拒絕履行合約而依雙方合約第十一條第三款
      解除契約，亦不合法，故本件兩造之解除契約均不合法，兩造契約仍存續中；
      又依約被告固得自未付原告之工程款中抵銷原告遲延完工之違約金，惟兩造約
      定之違約金過高，應核減為五十萬元。換言之，被告依兩造合約第七條第一項
      之約定，尚應付原告第二期工程款一百六十八萬九千六百六十九元部分，被告
      以原告施工遲延之違約金抵銷，經本院核減違約金後，被告尚應支付原告工程
      款一百一十八萬九千六百六十九元。
  (二)原告請求被告給付第一階段第一、二期保留款六十七萬五千八百六十八元部分，
    是否有理由？
    1.兩造合約第七條付款辦理約定：「一乙方（即原告）須於遵照業主核可之施工
      計劃書施工，於每月月底估驗計價乙次，支付當月估驗計價總額百分之九十，
      其餘百分之十為保留款，本沉箱製造計價以座為單位，完成乙座後始可辦理計
      價。．．．．三乙方於第七座沉箱澆注完成且混凝土試體經試驗符合規定後，
      甲方（即被告）支付百分之五保留款，其餘百分之五保留至業主正式驗收合格
      並繳納工程總額百分之一保固保證金後一次無息付清。．．．」
    2.本件兩造之解除契約均不合法，故兩造工程合約仍存續中，已如前述，而原告
      僅完成二座沉箱，依約須於第七座沉箱澆注完成且混凝土試體經試驗符合規定
      後，被告支付百分之五保留款，其餘百分之五保留至業主正式驗收合格並繳納
      工程總額百分之一保固保證金後一次無息付清，是以原告請求被告給付保留款
      六十七萬五千八百六十八元，並無理由。
  (三)原告請求被告賠償系爭工程合約解除前原告已支出之履約費用四百十三萬八千四
    百七十三元、賠償原告因契約解除所失利益一百七十五萬五千二百三十三元部分
    ，由於原告之解除契約為不合法，已如前述，故原告請求此部分之損害賠償，並
    無理由。
五綜上所述，原告第一階段之二座沉箱遲延完工卅九日，被告於九十一年六月卅日辦
  理估驗計價時，扣款百分之五十工程款一百六十八萬九千六百六十九元未付，原告
  以被告遲延給付保留未付之估驗款及未交付第二階段沉箱製作施工場地為由，於九
  十一年八月二十九日發函解除系爭工程合約，並不合法；被告於九十一年十一月十
  三日函原告，以原告拒絕履行合約而依雙方合約第十一條第三款解除契約，亦不合
  法，故本件兩造之解除契約均不合法，兩造契約仍存續中；又依約被告得固自未付
  原告之工程款中抵銷原告遲延完工卅九日之違約金，惟兩造約定之違約金過高，應
  核減為五十萬元，亦即被告依兩造合約第七條第一項之約定，尚應付原告第二期工
  程款一百六十八萬九千六百六十九元部分，被告以原告施工遲延之違約金抵銷，經
  本院核減違約金為五十萬元後，被告尚應支付原告工程款一百一十八萬九千六百六
  十九元。至原告請求被告給付第一階段第一、二期保留款六十七萬五千八百六十八
  元部分，因與兩造合約第七條第三項之約定不符，又原告請求被告賠償系爭工程合
  約解除前原告已支出之履約費用、賠償原告因契約解除所失利益部分，原告之解除
  契約為不合法，均無從准許。從而，原告請求被告給付一百一十八萬九千六百六十
  九元及自起訴狀繕本送達之翌日即九十一年十一月十五日起至清償日止，按年息百
  分之五計算之利息部分，為有理由，應予准許，至逾此部分之請求，為無理由，應
  予駁回。
六兩造陳明願供擔保以代釋明，聲請宣告假執行或免為假執行，經核原告勝訴部分，
  合於法律規定，爰分別酌定相當之擔保金額宣告之；至原告敗訴部分，其假執行之
  聲請因訴之駁回而失所依據，不應准許，應予駁回。
七本件事證已臻明確，兩造其餘主張陳述及所提之證據，均毋庸再予審酌，附此敘明
  。
八據上論結，本件原告之訴為一部有理由，一部無理由，依民事訴訟法第七十九條、
  第三百九十條第二項、第三百九十二條第二項，判決如主文。
中      華      民      國    九十二    年     十一    月      四      日
                                   民事第五庭  法      官  周美雲
正本係照原本作成
如對本判決上訴，須於判決送達後廿日內向本院提出上訴狀
中      華      民      國    九十二    年     十一    月      四      日
                                               書  記  官  王宜玲


司法院資訊處製作；財團法人民間司法改革基金會備份。
